【裁判字號】    99,上重更(一),29
【裁判日期】    991020
【裁判案由】    殺人
【裁判全文】
臺灣高等法院刑事判決            99年度上重更(一)字第29號
上  訴  人
即  被  告  甲○○
選任辯護人  張凱輝律師
上列上訴人因殺人案件，不服臺灣臺北地方法院98年度重訴字第
29號，中華民國99年1月19日第一審判決（起訴案號：臺灣臺北
地方法院檢察署98年度偵字第25049號），提起上訴，經最高法
院第一次發回更審，本院判決如下：
    主  文
原判決撤銷。
甲○○殺人，處有期徒刑貳拾年。
    事  實
一、甲○○以駕駛營業小客車為業，並為「臺灣大車隊」之隊員
    ，其於98年10月20日凌晨1 時許，駕駛車籍登記為友光交通
    有限公司所有之車號095-EU號營業用小客車（下稱計程車）
    ，在臺北市○○○路與南港路交岔路口，受調派搭載以電話
    向「臺灣大車隊」叫車服務之乘客杜讚修及潘有發，嗣潘有
    發先在臺北市東湖國小附近下車後，甲○○繼續搭載杜讚修
    往目的地臺北市○○○路○段方向行駛，惟甲○○未選擇行
    駛於較便捷之環東基隆路高架橋，於行經麥帥橋上時，杜讚
    修質疑甲○○故意繞路，雙方因而發生爭執。同日凌晨1時
    28分許，甲○○行駛至臺北市○○路○段235號前，停車於外
    側車道，命杜讚修下車。甲○○明知計程車身為堅硬金屬製
    成，如快速行駛撞擊杜讚修，其強大撞擊力將造成杜讚修死
    亡之結果，竟因負氣而萌生殺人犯意，於同日凌晨1時28 分
    18秒時，先將計程車倒車數公尺距離，約6秒後停止，待杜
    讚修由東向西方向在外側車道步行至臺北市○○路○段215號
    前距離下車處約49.3公尺地點，甲○○即駕計程車往前加速
    高速行駛，將車頭偏向杜讚修站立之位置，直接衝撞亳無防
    備及閃躲能力之杜讚修，甲○○計程車前保險桿撞擊杜讚修
    後，致杜讚修往上彈至計程車前擋風玻璃，造成玻璃碎裂凹
    陷，杜讚修復飛彈撞擊路旁停放由陳聖旻所使用車號7B-394
    8號自用小客車後擋風玻璃及行李廂，致該擋風玻璃碎裂、
    車殼凹陷，杜讚修再跌落該車右側地面，當場大量出血，呈
    瀕死式呼吸狀態，雖經救護車獲報載往國軍松山總醫院急救
    ，仍於98年10月20日凌晨1時44分許，因腦挫傷、中樞神經
    休克、頭部鈍挫、顱骨骨折，中樞神經休克不治死亡。甲○
    ○駕計程車離去，於其殺人犯行未被有偵查犯罪職權之公務
    員發覺前，於當日凌晨1時46分許，以其持有之門號0000000
    000號行動電話撥打110電話向臺北縣政府警察局勤務指揮中
    心值勤員警表示其駕計程車撞人致死，並告知員警其本人姓
    名、車號及事件地點，表明自首之意，嗣於98年10月21日19
    時許，主動由辯護人陪同至臺北市政府警察局松山分局到案
    而接受裁判。
二、案經甲○○自首及臺北市政府警察局松山分局移送臺灣臺北
    地方法院檢察署檢察官偵查起訴。
    理  由
壹、認定事實所憑證據及得心證之理由
一、本件檢察官、上訴人即被告甲○○及其選任辯護人，對於本
    判決所引用被告以外之人於審判外陳述之證據能力，於本院
    99年10月6日審理期日，均表示無意見（見本院99年10月6日
    審判筆錄第2頁），迄於言詞辯論終結前，亦未聲明異議。
    本院審酌上開陳述作成時之情況，無不當取證及證明力明顯
    過低之瑕疵，認以之作為證據應屬適當，揆諸刑事訴訟法第
    159條之5規定，認有證據能力。
二、訊據被告對於上揭犯罪事實業於本院審理時坦承不諱，核與
    證人潘有發、現場目擊者翁仁聖、受損車輛7B-3948號自用
    小客車之使用人陳聖旻、現場救護人員即臺北市消防局八德
    分隊隊員莊敬一、陳元祥等證人分別於檢察官訊問、原審證
    述案發經過情形相符（見臺灣臺北地方法院檢察署98年度相
    字第712號相驗卷第46、47頁、98年度偵字第25049號偵查卷
    第129至131頁、原審卷第61至64頁）。並有道路交通事故現
    場圖、現場照片、案發現場附近監視器錄影畫面翻拍照片、
    臺灣臺北地方法院檢察署檢察官履勘現場筆錄、勘驗現場監
    視器錄影畫面筆錄、臺北市政府消防局救護紀錄表、國軍松
    山總醫院病歷、臺灣臺北地方法院檢察署相驗屍體證明書、
    檢驗報告書、勘（相）驗筆錄、法務部法醫研究所解剖報告
    書、鑑定報告書、臺北市政府警察局命案現場及命案車輛採
    證示意圖、內政部警政署刑事警察局鑑驗書等件在卷足資佐
    證（見同上相驗卷第43、48、49、55、57至62、91、79至88
    頁、同上第25049號偵查卷第35、61至72、85至96、142至14
    4、146至149頁）。
三、證人翁仁聖於原審證稱：98年10月20日凌晨1時30分許，我
    騎腳踏車在臺北市○○路○段（西向東）和光復北路交岔路
    口停等紅燈，聽到對向車道有很大爭吵聲，偏頭過去看，是
    計程車內傳出爭吵聲，內容聽不清楚，接下來就有一個人下
    車，下車那人還是大聲說話，我大約知道他們在爭吵，但內
    容聽不到，乘客下車後還是對著車內吼叫，接下來乘客往計
    程車車頭方向走，走在馬路上沒有走騎樓，還是對著計程車
    的方向一直唸，我判斷該名乘客有喝酒，接下來看計程車車
    頂燈並沒有打亮，計程車就倒車約一輛小客車的車身距離，
    約4、5公尺，下車的乘客一直沿著馬路由東向西方向走，接
    下來，我沒有注意，繼續等紅燈，接著就聽到尖銳的輪胎聲
    音，我轉過去看，看到計程車油門踩到底加速行駛，接近乘
    客時，計程車車頭突然偏向乘客方向撞到乘客，乘客在空中
    翻轉，落在一部路邊車輛的後行李廂上等語（見原審卷第61
    至63頁）。參諸杜讚修係於98年10月20日1時28分13秒步下
    計程車，被告於同日凌晨1時28分18秒開始倒車，於同日凌
    晨1時28分24秒停止倒車，而杜讚修於同日凌晨1時28分27秒
    始開始沿臺北市○○路○段由東往西方向走，於同日凌晨1時
    29分8秒許，計程車自靜止狀態開始行駛等情，業據檢察官
    勘驗現場監視器錄影畫面屬實（見同上第25049號偵查卷第8
    2頁）。佐以被告自述杜讚修酒後因行駛路線問題與其發生
    爭執，並大聲辱罵被告等情，顯見被告係在與杜讚修發生爭
    執後，心生不滿，負氣倒車等待杜讚修往前行之後，再蓄意
    猛力踩踏計程車油門加速往杜讚修方向駛去，於接近杜讚修
    時，將車頭偏向當時正行走於道路邊之杜讚修予以猛烈撞擊
    。被告明知汽車為金屬車身，快速行駛後撞擊毫無閃躲與防
    衛能力之杜讚修，將造成其死亡結果，被告執意為之，其主
    觀上有殺害杜讚修之故意，駕計程車衝撞杜讚修之行為與杜
    讚修死亡結果發生，復有相當因果關係無誤，被告自白核與
    事實相符，本案事證明確，被告犯行洵堪認定，應依法論科
    。
貳、論罪科刑及撤銷改判之理由
一、核被告所為係犯刑法第271條第1項殺人罪。按刑法第62條規
    定得減輕其刑之「對於未發覺之罪自首而受裁判者」，不以
    於向該管公務員告知其犯罪之同時即表明「願受裁判」為限
    ，尤不以即時親身投案為必要，苟先自動向該管公務員承認
    尚未被發覺之犯行後，雖未親自主動到案，但已告知所在，
    自居於可隨時接受裁判之狀態，靜待審判，且自偵查以迄審
    判，始終無藉故規避調查之情形，而可認其有願受裁判之行
    為表現，即無礙於該規定之適用，有最高法院63年臺上字第
    1101號判例及99年臺上字第4046號判決意旨足資參照。
二、本院查：
（一）被告於駕計程車衝撞杜讚修後，曾於98年10月20日凌晨1
      時46分許，撥打110 電話對臺北縣政府警察局勤務指揮中
      心值勤員警表示其開車撞人致死，告知被告姓名、計程車
      車號、事件地點等情，有臺北縣政府警察局勤務指揮中心
      受理各類案件紀錄單可憑（見同上第25049 號偵查卷第33
      頁）。本院於99年9 月20日對於臺北縣政府警察局98年12
      月11日北縣警勤字第0980185453號函所附被告報案電話錄
      音拷貝光碟進行勘驗，被告與員警對話內容如下：「員警
      ：110，你好。被告：你好。員警：你好。被告：我計程
      車司機撞死人。員警：地址在哪裡？被告：啊？員警：地
      址在哪裡？被告：我喔，我在…，我不知道住址。撞死在
      八德路及敦化路那裡。員警：哪一處的八德路？被告：八
      德路及敦化路交叉口那裡。員警：臺北市？被告：恩。員
      警：臺北市。甲○○：八德路、八德路口。員警：等一下
      喔，臺北市什麼區？被告：我不知道，我只知道打電話給
      你。員警：八德路及敦化路交叉口。被告：剛才那個客人
      ，巴一直巴，又不要付錢，我剛才我剛才在那裡很生氣。
      員警：你車牌號碼多少？被告：計程車喔？員警：恩。被
      告：095。員警：恩，來。被告：我車用租的。員警：09
      5多少？被告：U6E。員警：ET的E。U…。被告：恩。員警
      ：你貴姓？被告：我姓林。員警：雙木林。全名？被告：
      甲○○。員警：來，淵是那個淵？被告：淵源的淵。員警
      ：晟？甲○○：成功的成，再加個日字旁。員警：上面日
      字旁？被告：恩。員警：啊你…被告：我現在也不知道要
      怎麼樣，我一個人而已。員警：你等一下喔，等一下…我
      有電話（員警與另一名警察通話中）員警：我想請教一下
      ，剛才八德路與敦化路有一場車禍？被告：恩。員警：這
      名司機剛剛說他在八德敦化口撞死人，要自首，我跟你請
      教一下這件車禍。松山區喔，司機。被告：恩。員警：…
      他現在在線上，他說他要自首，先生。被告：恩。員警：
      …。被告：我現在在高速公路，我等一下再打給你。員警
      ：你等一下，你實在是。你剛剛說八德路幾段？敦化路口
      。員警：他掛斷了，沒關係，我等一下轉過去，他說他撞
      死人，甲○○，我等一下轉給他。」，此有臺北縣政府警
      察局指揮中心受理各類案件紀錄單、臺北縣政府警察局98
      年12月11日北縣警勤字第0980185453號函及所檢附報案錄
      音光碟、本院99年9月20日勘驗筆錄與原審法官勘驗製作
      之錄音對話譯文（見同上相驗卷第37頁、原審卷第31至32
      、57頁）附卷可稽。至於在被告撥打110電話報案前，雖
      有2名男子分別於同日1時32分許撥打「110」電話報案，
      惟均僅提及有一輛計程車撞到路人，需派救護車前往案發
      地，未明確告知計程車車號、實際肇事者之身分，有臺北
      市政府警察局指揮中心受理110報案紀錄單、臺北市政府
      警察局98年12月11日北市警勤字第09835750000號函及所
      檢附報案錄音光碟與原審法官勘驗製作之光碟對話譯文在
      卷可稽（見同上第25049號偵查卷第37、38頁、原審卷第
      35至36、56頁），是以員警並未因上述男子報案電話，而
      查知被告即為犯罪行為人。
（二）被告撥打110電話向員警報案陳明身分時，固向警員陳稱
      其正於高速公路上，稍後再行聯絡等語，迄於98年10月21
      日19時5分許，在媒體已報導及檢察官已核發拘票之情形
      下，由辯護人陪同至臺北市政府警察局松山分局到案接受
      裁判（見同上第25049號偵查卷第7至12、23頁）。惟被告
      之前撥打110電話向警員自承殺人犯行時，既已陳報其姓
      名、車號及事件地點並表示自首之意，使員警在被告殺人
      犯罪未為司法警察機關發覺前，即知被告為犯罪行為人，
      亦使員警得以循線追查其所在。被告雖未立即至警局到案
      ，但據前引本院勘驗被告報案電話通話內容之結果，被告
      當時曾表述不知如何因應處理之心理狀態，被告以駕駛計
      程車為業，非習於作奸犯科之人，其在殺人犯罪突發之重
      大衝擊下，於案發後41小時35分許，待情緒穩定後，由律
      師陪同主動至臺北市政府警察局松山分局到案而接受法院
      裁判，未違事理，而遍查案內卷證，亦無證據顯示被告於
      自動到案前，曾有受司法警察或偵查機關通知，卻未依時
      到場而規避調查之情事存在，本件不論於被告主觀認知或
      客觀情境，尚不足認定被告有藉故惡意拖延逃避偵審程序
      之故意。
（三）揆諸上述說明及前引判例意旨，被告應符合刑法第62條前
      段所定自首要件。本院審酌被告除於78年間，因妨害風化
      案件，經臺灣臺北地方法院以78年度易字第2834號判決判
      處有期徒刑4月，緩刑3年確定外，別無其他犯罪紀錄（見
      本院被告全國前案紀錄表），被告非屬素行不佳之人，其
      係因計程車載客所擇之行車路線與杜讚修發生爭執衝突，
      一時情緒失控，致罹殺人重典，犯後已表明悔意，爰依刑
      法第62條前段規定減輕其刑。
三、原審據上事實認定，認被告所為，係犯刑法第271條第1項殺
    人罪，量處無期徒刑，褫奪公權終身，固非無見。惟原審以
    被告實際到案接受警方偵查時間，距其撥打電話報案時點逾
    40小時，被告向警方告知駕車肇事事實，並未立即現身投案
    ，亦未在報案電話中告知警方其後去處，隨後40小時期間，
    呈現行蹤不明之逃亡狀態，於主客觀上無法顯現被告有接受
    裁判之意思。本案屬重大危害社會治安案件，於案發後廣為
    媒體報導，為眾所周知之事，警方亦立即蒐集相關證據，掌
    握被告身分及其所為犯行，因認被告係知悉無法躲避法律之
    制裁，始於逾案發40小時後，由律師陪同前往臺北縣政府警
    察局松山分局投案，與刑法第62條前段自首減刑規定不合。
    經核被告應成立自首，已如前所述，原審對於被告成立自首
    之有利事項，未予詳查，誤認被告有逃避審判之主觀意思，
    未依刑法第62條前段規定減輕其刑，此部分認事用法，容有
    未洽，原判決既有前述可議之處，並已動搖判決結果，應予
    撤銷改判。
四、按國家刑罰權行使目的重在感化犯罪行為人，藉由刑罰執行
    ，使犯罪行為人改過遷善，以啟自新。以修復式正義（res-
    torative justice)之現代化刑事政策而言，犯罪問題之深
    入解決，更須以社會關係修復為導向，以加害人悔過與補償
    及社群共同參與為基礎，使被害者創傷與社會關係獲得實際
    修復，社會和諧得以復歸。基於上述刑事政策理念，爰審酌
    被告與杜讚修本不相識，係因計程車載客路線爭執及雙方口
    角衝突，被告一時情緒失控萌生殺人犯意，駕計程車衝撞杜
    讚修，造成杜讚修死亡之不可回復後果，被告輕忽他人生命
    價值，惟於本院審理時尚知坦承犯行，當庭向杜讚修家屬道
    歉，表達深刻悔意，兼衡被告自首坦承犯行之犯後態度，目
    前因經濟能力不足致無法與杜讚修家屬達成和解，而被告已
    具狀陳明願以在獄中及出獄後之一生工作所得賠償杜讚修家
    屬損害等一切情狀，依刑法第65條第2項規定，按原審所處
    無期徒刑減輕後之最重刑度（本件檢察官未提起上訴），量
    處被告有期徒刑20年，以昭惕戒，並期被告藉刑罰教化與矯
    治作用，誠心悔過遷善，以實際作為填補杜讚修家屬所受損
    害，復歸社會和諧。
據上論斷，應依刑事訴訟法第369條第1項前段、第364條、第299
條第1項前段，刑法第271條第1項、第62條前段，判決如主文。
本案經檢察官侯寬仁到庭執行職務。
中    華    民    國    99    年    10    月    20    日
                 刑事第二十四庭  審判長法  官  李錦樑
                                       法  官  朱瑞娟
                                       法  官  陳恆寬
以上正本證明與原本無異。
如不服本判決，應於收受送達後10日內向本院提出上訴書狀，其
未敘述上訴之理由者並得於提起上訴後10日內向本院補提理由書
（均須按他造當事人之人數附繕本）「切勿逕送上級法院」。
                                       書記官  黃家麟
中    華    民    國    99    年    10    月    22    日
附錄本案論罪科刑法條全文
刑法第271條第1項
殺人者，處死刑、無期徒刑或10年以上有期徒刑。

司法院資訊處製作；財團法人民間司法改革基金會備份。
